【裁判字號】    98,簡上,41
【裁判日期】    980527
【裁判案由】    清償票款
【裁判全文】
臺灣士林地方法院民事判決              98年度簡上字第41號
上  訴  人  丙○○
被上訴人    台中商業銀行股份有限公司
法定代理人  乙○○
訴訟代理人  甲○○
上列當事人間請求清償票款事件，上訴人對於中華民國98年2 月
11日本院士林簡易庭97年度士簡字第1845號第一審判決提起上訴
，本院於98年5月21日言詞辯論終結，判決如下：
    主      文
上訴駁回。
第二審訴訟費用新臺幣肆仟玖佰陸拾伍元由上訴人負擔。
    事實及理由
一、被上訴人在原審起訴主張：被上訴人持有上訴人所簽發，票
    載發票日為民國97年10月25日，以台北市第五信用合作社北
    投分社（下稱五信分社）為付款人，票號BT000000 0號，面
    額為新台幣（下同）30萬8,700 元，經第三人友力裝潢工程
    有限公司（下稱友力公司）背書轉讓之支票1 紙，詎屆期經
    提示後，竟因存款不足而遭退票，嗣經催討仍不獲置理。為
    此，依據票據法律關係，請求上訴人與友力公司連帶給付等
    語，並聲明求為判決：上訴人應與友力公司連帶給付原告30
    萬8,700 元，及自97年10月25日起至清償日止，按年息6 ％
    計算之利息。上訴人則以：上訴人未曾簽發系爭支票，而系
    爭支票之印章、印文雖屬真正，但發票日及金額則均係友力
    公司法定代理人張錦和未經上訴人同意而偽造，事因上訴人
    前曾在友力公司任職，而將支票簿連同支票簿領取證及印鑑
    章交付張錦和供友力公司使用，系爭支票係張錦和未經上訴
    人同意領取新支票簿而簽發使用，上訴人自不須就系爭支票
    負責云云，資為抗辯，並聲明請求判決：(一)駁回被上訴人在
    第一審之訴。(二)如受不利之判決，願供擔保請求准為免假執
    行。
二、原審判決命上訴人及友力公司連帶給付被上訴人30萬8,700
    元，及自97年10月27日起至清償日止，按年息6 ％計算之利
    息，而駁回被上訴人其餘之訴，並就被上訴人勝訴部分依職
    權及上訴人之聲請，為假執行與供擔保免為假執行之宣告。
    上訴人不服提起本件上訴，所陳除與其在原審主張相同者外
    ，另補稱：系爭支票係遭張錦和偽造盜用印章所簽發，上訴
    人已對張錦和提出偽造有價證券之刑事告訴，依據最高法院
    51年度台上1569號、51年度台上3309號判例及票據法第5 條
    第1 項反面解釋，上訴人應不負票據責任云云，而聲明求為
    判決：(一)原判決廢棄。(二)被上訴人在第一審之訴及假執行之
    聲請均駁回。而被上訴人對於上訴人之上訴，所為主張則悉
    與在原審陳述相同，並聲明求為判決：上訴駁回。
三、查上訴人前於88年8 月20日向臺北市第五信用合作社申請開
    設帳號為00000000000-00號支票存款帳戶，並設定印鑑、領
    用支票。嗣上訴人於領用支票後，將部分領得之支票及支票
    簿領取證與設定印鑑章一併交付友力公司負責人張錦和供友
    力公司使用，張錦和嗣後曾經各於96年12月12日、97年4 月
    1 日持支票簿領用證蓋用上訴人所交付之印鑑印文後，向臺
    北市第五信用合作社領取支票使用，系爭支票為其中之一，
    而該支票上所填載之金額為30萬8,700 元、發票日為97年10
    月25日，所蓋用之印文確為上訴人交付楊錦和之印鑑所蓋用
    ，且經友力公司背書讓與被上訴人，屆期經被上訴人於97年
    10月27日提示，然因存款不足而遭退票，此支票現仍由被上
    訴人持有中等情，為兩造所不爭執，且有系爭支票、退票理
    由單（以上均見原審卷第7 頁）、五信分社函覆檢附支票存
    款往來約定書、開戶申請書、存款印鑑卡、支票簿領取證（
    以上均見原審卷第24頁以下）及票據明細表（見原審卷第36
    頁以下）等，在卷可稽，均堪認為真實。
四、茲被上訴人主張對上訴人有票款給付請求權，而訴請上訴人
    給付，上訴人則以前開情詞置辯。本院判斷如下：
  (一)按支票本身是否真實，即是否為發票人所作成，即應由支票
    債權人負證明之責，此觀民事訴訟法第277 條規定之法理至
    明；盜用他人印章為發票行為，即屬票據之偽造。被盜用印
    章者，因非其在票據上簽名為發票行為，自不負發票人之責
    任，此項絕對的抗辯事由，得以對抗一切執票人，最高法院
    固分別著有50年度台上字第1659號、51年度台上字第3309號
    判例。惟代理人於代理權限內所為之意思表示，直接對本人
    發生效力；代理權之限制及撤回，不得以之對抗善意第三人
    。但第三人因過失而不知其事實者，不在此限，為民法第10
    3 條第1 項、第107 條所明定，是本人授權他人簽發使用票
    據者，縱曾就使用之金額、張數或範圍加以限制，亦屬代理
    權之限制，如本人未能舉證證明所為代理權之限制為執票人
    所明知或因過失而不知其事實，依民法第107 條之規定，自
    無從對抗善意之執票人，即使代理人經刑事法院判處罪刑在
    案，亦僅屬對本人應否負侵權行為損害賠償責任之別一法律
    問題，自不得執是而免除其為發票人應付票款之責任，最高
    法院亦著有52年度台上字第3529號判例可資參照。本件依上
    訴人在原審所陳：將仍剩數張支票之支票簿連同支票簿領取
    證及印鑑章交與張錦和供友力公司使用等情，堪認其已授與
    張錦和以其名義簽發支票之代理權。又「本社請領支票時，
    皆是由客戶於請票單加蓋原留印鑑做為申請依據」等情，亦
    據五信分社於97年12月29日以北市五信社投字第198 號函覆
    原審法院無誤（見原審卷第24頁），上訴人既向五信分社申
    請開立支票存款帳戶使用，當無不知此一支票使用原則之理
    ，乃其將支票簿領取證及印鑑章交予張錦和，顯已一併授與
    張錦和代為領取支票之代理權。又依上開五信分社函覆檢附
    上訴人在該社開戶之帳號00000000000-00號支存帳號之開戶
    及歷次請領支票之文件顯示，其中支票簿領取證上均蓋有與
    開戶印鑑卡相同之印鑑印文，亦足以證明張錦和持支票簿領
    用證當時領用支票，符合五信分社前函所稱領用原則，則縱
    有如上訴人所辯未授權張錦和申領新支票之情，仍屬授與前
    述代理權之限制，揆之前揭規定及判例意旨，上訴人自應就
    被上訴人明知有此項限制或因過失而不知之事實，加以舉證
    證明，然上訴人就此未加舉證，自應負授權簽發支票之本人
    責任，是其徒執上情抗辯，於法尚非有據。
  (二)次按在票據上簽名者，依票上所載文義負責；票據上之簽名
    ，得以蓋章代之；發票人、承兌人、背書人及其他票據債務
    人，對於執票人連帶負責；及執票人向支票債務人行使追索
    權時，得請求自為付款提示日起之利息，如無約定利率者，
    依年利六釐計算，票據法第5 條、第6 條、第96條第1 項及
    第133 條分別定有明文。本件被上訴人主張執有上訴人簽發
    ，經友力公司背書之系爭支票之事實，業據提出上述支票及
    退票理由單為證，核屬相符，上訴人既應就張錦和以其名義
    簽發系爭支票之行為負本人責任，縱其上金額、發票日等文
    字非其所親自填載，仍應依票載文義對被上訴人照額付款之
    義務，並自被上訴人提示日即97年10月27日起，按年息6 ％
    加計利息給付，被上訴人主張依據票據法律關係，請求上訴
    人與友力公司連帶給付，應認於上述金額及利息範圍內，於
    法洵無不合，上訴人上訴主張票據係經偽造，可不負票據責
    任云云，難認可取。
五、從而，被上訴人主張依據票據法律關係，請求上訴人給付，
    應認於請求給付30萬8,700 元，及自97年10月27日起至清償
    日止，按年息6 ％計算之利息範圍內，為有理由，原審判決
    予以准許，於法要無違誤。上訴人執前情指摘，求予廢棄改
    判，為無理由，應予駁回。至兩造其餘攻擊防禦方法，經本
    院悉予審酌後，認均無礙於本件之判斷，於茲不贅，並確定
    本件訴訟費用負擔之金額，如主文第二項所示。
六、據上論結，本件上訴人之上訴為無理由，依民事訴訟法第43
    6 條之1 第3 項、第449 條第1 項、第78條、第87條第1 項
    判決如主文。
中    華    民    國    98    年    5     月    27    日
                  民事第一庭  審判長法  官  黃小瑩
                                    法  官  馬傲霜
                                    法  官  蕭錫証
以上正本證明與原本無異。
本件判決不得上訴。
中    華    民    國    98    年    6     月    3     日
                                    書記官  林立原


司法院資訊處製作；財團法人民間司法改革基金會備份。
